【裁判字號】    98,訴,1962
【裁判日期】    981120
【裁判案由】    確認本票債權不存在等
【裁判全文】
臺灣板橋地方法院民事判決              98年度訴字第1962號
原      告  乙○○
被      告  甲○○
                        之3
上列當事人間請求確認本票債權不存在等事件，經本院於民國98
年10月29日言詞辯論終結，判決如下：
    主    文
原告之訴駁回。
訴訟費用由原告負擔。
    事實及理由
壹、程序事項：
  (一)按確認法律關係之訴，非原告有即受確認判決之法律上利益
    者，不得提起，民事訴訟法第247 條第1 項前段定有明文。
    而所謂受確認判決之法律上利益，係指因法律關係之存否不
    明確，致原告在私法上之地位有受侵害之危險，而此項危險
    得以對於被告之確認判決除去之者而言。本件被告已取得本
    院98年度司票字第4169號本票准許強制執行之民事裁定，依
    票據法第121 條、第123 條規定，原告即應負發票人責任，
    惟原告主張兩造間並無消費借貸關係，而否認系爭本票債權
    存在，顯有排除負擔票據責任危險之必要，是以在上開裁定
    准許範圍內應認原告有即受確認判決之法律上利益，先予敘
    明。
  (二)本件被告之戶籍地雖非在本院管轄區域內，惟本件本票記載
    付款地為臺北縣永和市○○○路○ 段245 號16樓之3 ，依民
    事訴訟法第13條規定，本院就本件為有管轄權，附此敘明。
貳、實體部分：
一、原告起訴主張：
  (一)伊於民國93年至97年初間受僱於訴外人唐揚擔任會計，唐揚
    與被告於95年間合夥做電腦生意，約定由被告出資250 萬元
    ，並商請伊在玉山銀行雙和分行0-000-000000號金融帳戶供
    匯入資金，以作為支應合夥事業之開辦及進貨費用，被告乃
    要求伊開立發票日為95年1 月9 日、到期日96年1 月9 日、
    票面金額新臺幣（下同）250 萬元本票一紙（下稱系爭本票
    ）交付予被告，以擔保伊不會動用該資金。嗣被告分於95年
    1 月17、19、25日各匯入50萬元、100 萬元、78萬元，合計
    共228萬元予伊前揭之金融帳戶內。
  (二)被告與唐揚開始承租營業場所並進行營運等，而唐揚並未支
    付上開開辦費用，且唐揚陸續請原告提領現金或轉帳金額之
    唐揚所指定之帳戶，合計已交付2,276,971 元，差額3,029
    元則與原告平日墊付之餐飲費用抵銷殆盡，此君為被告所明
    知，是被告寄託於原告前揭帳戶之金錢，業經被告及其合夥
    人唐揚提領並支應於合夥事業之開銷上，原告並未積欠被告
    金錢或未返還寄託物之情，爰依確認之訴及民法第767 條之
    法律關係提起本件訴訟，並聲明：確認被告就其持有原告之
    系爭本票，對於原告之票據債權不存在；被告應將系爭支票
    返還原告。
二、被告則以：
  (一)否認與唐揚間有原告所稱之合夥事業，實係唐揚先欲向被告
    借款250 萬元，然伊懷疑唐揚之還款能力，唐揚即表示其有
    不動產，僅先借明登記在原告之名義下，唐揚並出示土地登
    記謄本要取信於伊，然唐揚前已積欠伊債務尚未清償，而不
    同意繼續借錢予唐揚。
  (二)原告與唐揚為男女朋友關係，原告即以其名義向伊借款250
    萬元，並簽發系爭本票供擔保清償之用，伊遂分於95年1 月
    17、19、25日各匯入50萬元、100 萬元、78萬元予原告之前
    揭金融帳戶內，不足250 萬元部分則以現金交付唐揚收執代
    轉，兩造間已有消費借貸關係存在，而上開債權被告迄今並
    未實現等語置辯，並聲明主文第1項所示。
三、兩造不爭執之事項：
  (一)原告在玉山銀行雙和分行設有0-000-000000號金融帳戶。
  (二)系爭本票確實為原告所簽發，並交付被告收執。
  (三)被告分於95年1 月17、19、25日各匯入50萬元、100 萬元、
    78萬元，合計共228 萬元予原告前揭之金融帳戶內。
  (四)原告與唐揚為男女朋友關係，被告另交付22萬元予唐揚收執。
    又被告共支出250 萬元迄今並未獲得清償。
四、本件之爭點厥為，被告行使票據權利，是否具有障礙事由存
    在？茲分述如下：
  (一)按當事人主張有利於己之事實者，就其事實有舉證之責任，
    民事訴訟法第277 條本文定有明文。本件原告既否認兩造間
    有何債權債務關係，參酌上開說明，此有利於被告之事實，
    自應由被告負舉證責任。而就票據權利之障礙事由是否存在
    ，則應由原告負舉證責任。
  (二)查證人唐揚到院證稱：伊要向被告借錢，但被告不願意借，
    伊後來帶原告及訴外人郭顯章一同至被告處，由原告向被告
    借錢，原告並當場開立系爭本票，所借得之款項，被告分三
    次共228 萬元匯入原告之金融帳戶，其餘22萬元部分由伊收
    執等語以觀，再參以原告亦自陳借款係匯入伊之前揭金融帳
    戶內，故被告要求原告開立系爭本票供擔保（均見本院卷第
    36頁背面- 第37頁），足認兩造間有消費借貸之法律關係存
    在。
  (三)次按票據上所載明之債務人，不問其為自己或為他人借用，
    苟非與債權人有特別約定，自不能有所對抗。又票據上所載
    之債務人，不問是否為實際受益之人，均須擔負履行責任，
    不得以該款係供給他人使用為詞，對於債權人主張免責，分
    有最高法院19上字第903 、18上字第301 號判例可資參照。
    查，原告主張被告與唐揚間有經營合夥事業，然為被告及唐
    揚所否認，原告就此有利於己之事實，迄今並未積極舉證以
    實其說。又原告既不否認於95年1 月9 日簽發系爭本票，並
    同年月17、19、25日各受到被告所匯入之50萬元、100 萬元
    、78萬元，合計共228 萬元，足認被告係取得原告於95年1
    月9 日所簽發之系爭本票後，始於同年月17日開始匯款予原
    告，縱然原告主張上開金額係唐揚所借屬實，且證人唐揚亦
    證稱伊另有收到被告所交付之22萬元，而伊與原告為男女朋
    友關係，伊所有的錢均會匯入原告之金融帳戶內，開立系爭
    本票係供250 萬元之清償之用等語，原告亦不否認伊與唐揚
    一同至被告處所，並當場簽發系爭本票等語以觀，又系爭本
    票既已載明原告為債務人，足徵原告對上開債務有擔保還款
    之意思表示，否則應無主動簽發系爭本票之理，參酌上開說
    明，原告亦應負清償債務責任，是被告抗辯兩造間有消費借
    貸關係，伊得行使系爭本票之票據權利，應屬足取。
五、綜上所述，原告迄今並未積極舉證證明被告與唐揚間有合夥
    事業之經營，及對於被告行使系爭本票之票據權利，有何阻
    礙其行使票據權利之原因關係存在之事實。是以，原告起訴
    主張確認被告就其持有原告之系爭本票，對於原告之票據債
    權不存在；被告應將系爭支票返還原告，為無理由，應予駁
    回。
六、訴訟費用負擔之依據：民事訴訟法第78條。
中    華    民    國    98    年    11    月    20    日
                  民事第二庭    法  官  吳振富
以上正本係照原本作成
如對本判決上訴，須於判決送達後20日內向本院提出上訴狀
中    華    民    國    98    年    11    月    20    日
                                書記官  李宏明


司法院資訊處製作；財團法人民間司法改革基金會備份。
